臺灣彰化地方法院民事判決　95年度訴字第241號
原　　　告　Ｃ○○
訴訟代理人　趙惠如律師
複 代理 人　Ｑ○○
被　　　告　Ｈ○○
　　　　　　Ｇ○○
　　　　　　　　　　　現應受.
　　　　　　Ｆ○○
被　　　告　戌○○
　　　　　　　　　　　　樓
訴訟代理人　未○○
　　　　　　　　　　　　樓
被　　　告　Ｄ○
被　　　告　Ｎ○○○
　　　　　　　　　　　　4號
訴訟代理人　Ｍ○○
　　　　　　　　　　　　4號
被　　　告　宇○○
　　　　　　　　　　　　8號8.
被　　　告　申○○
被　　　告　Ａ○○○
被　　　告　天○○
　　　　　　　　　　　　巷1弄.
被　　　告　宙○○
被　　　告　辰○○
　　　　　　　　　　　　之2
被　　　告　Ｂ○○
被　　　告　午○○
被　　　告　酉○○
被　　　告　黃○○
被　　　告　Ｐ○○○
被　　　告　玄○○
被　　　告　地○○
　　　　　　　　　　　　5弄3.
被　　　告　亥○○
被　　　告　巳○○
（即Ｉ○○○之承當訴訟人）
前列二人共同
訴訟代理人　楊振裕律師
被　　　告　寅○○○
被　　　告　丁○○
被　　　告　己○○
被　　　告　戊○○
　　　　　　　　　　　　巷26.
被　　　告　壬○○
被　　　告　癸○○
被　　　告　丙○○
被　　　告　辛○○
被　　　告　丑○○
被　　　告　卯○○
　　　　　　　　　　　　巷16.
被　　　告　子○○
被　　　告　庚○○
被　　　告　Ｏ○○
被　　　告　Ｅ○○○
被　　　告　甲○○○
被　　　告　Ｒ○○○
被　　　告　Ｌ○○
被　　　告　Ｊ○○○
被　　　告　Ｋ○○
被　　　告　乙○○○
上列當事人間請求分割共有物事件，本院於民國95年12月28日言
詞辯論終結，茲判決如下：
    主  文
被告Ｈ○○、Ｇ○○、Ｆ○○應就其被繼承人施達河所遺坐落彰
化縣鹿港鎮○○段六四一地號、地目建、面積九十四．二二平方
公尺土地，應有部分三十六分之三，及同段第六六五地號、地目
建、面積三五七．八九平方公尺土地，應有部分三十六分之三之
二筆土地，辦理繼承登記。
兩造所共有坐落彰化縣鹿港鎮○○段第六四一地號、地目建、面
積九十四．二二平方公尺及同段第六六五地號、地目建、面積三
五七．八九平方公尺土地，准予合併分割，並應分割為如附圖一
即彰化縣鹿港地政事務所九十五年八月十八日土地複丈成果圖所
示：編號Ａ部分面積九四．二二平方公尺，分歸被告巳○○取得
；編號Ｂ部分面積一一三．０三平方公尺，分歸原告Ｃ○○取得
；編號Ｃ部分面積七五．三五平方公尺，分歸原告Ｃ○○及被告
Ｄ○、Ｎ○○○、宇○○、申○○、Ａ○○○、天○○、宙○○
、辰○○、Ｂ○○、午○○、酉○○、黃○○、Ｐ○○○、玄○○、地○○、亥○○、寅○○○、丁○○、己○○、戊○○、壬○○、癸○○、丙○○、辛○○、丑○○、卯○○、子○○、庚○○、Ｏ○○、Ｅ○○○、甲○○○、Ｒ○○○、Ｌ○○、乙○○○、Ｊ○○○、Ｋ○○共同取得，並保持公同共有；編號Ｄ部
分面積三七．六七平方公尺，分歸被告Ｈ○○、Ｇ○○、Ｆ○○
共同取得，並保持公同共有；編號Ｅ部分面積一八．八一平方公
尺，分歸被告巳○○取得；編號Ｆ部分面積一一三．０三平方公
尺，分歸被告戌○○取得。
原告Ｃ○○及被告巳○○應各補償原告Ｃ○○及被告Ｄ○等三十
六人（即分得編號Ｃ部分之全體共有人三十七人）、被告Ｈ○○
、Ｇ○○、Ｆ○○（即分得編號Ｄ之全體共有人）、被告戌○○
如附表三（各共有人相互補償金額配賦表）所示之金額。
訴訟費用由兩造按附表一所示比例負擔。
    事實及理由
甲、程序方面：
一、按言詞辯論期日，當事人之一造不到場者，得依到場當事人
    之聲請，由其一造辯論而為判決，民事訴訟法第385條第1項
    前段定有明文。本件除被告亥○○、巳○○外，其餘被告受
    合法通知，均未於最後言詞辯論期日到場，核無民事訴訟法
    第386條各款所列情形，爰按上開規定，依原告之聲請，由
    其一造辯論而為判決。
二、次按訴訟繫屬中為訴訟標的之法律關係，雖移轉於第三人，
    於訴訟無影響。但第三人如經兩造同意，得聲請代當事人承
    當訴訟；前項但書情形，僅他造不同意者，移轉之當事人或
    第三人得聲請法院以裁定許第三人承當訴訟。民事訴訟法第
    254條第1項、第2項分別定有明文。經查，本件原告起訴主
    張坐落彰化縣鹿港鎮○○段第六四一地號、地目建、面積九
    十四．二二平方公尺及同段第六六五地號、地目建、面積三
    五七．八九平方公尺土地（下稱系爭二筆土地）為原告與施
    達河 (繼承人：Ｈ○○、Ｇ○○、Ｆ○○)、Ｉ○○○、戌
    ○○、Ｄ○、Ｎ○○○、宇○○、申○○、Ａ○○○、天○○、宙○○、辰○○、Ｂ○○、午○○、酉○○、黃○○、
    Ｐ○○○、玄○○、地○○、亥○○、寅○○○、丁○○、
    己○○、戊○○、壬○○、癸○○、丙○○、辛○○、丑○○、卯○○、子○○、庚○○、Ｏ○○、Ｅ○○○、甲○○○、Ｒ○○○、Ｌ○○、乙○○○、Ｊ○○○、Ｋ○○等人
    所共有，應有部分如附表二，請求判決准予分割，嗣於訴訟
    繫屬中，因共有人Ｉ○○○上開兩筆土地之應有部分，由巳
    ○○承買，並辦理所有權移轉登記完畢，本院依巳○○之聲
    請裁定由其承當訴訟，依法應予准許，合先敘明。
乙、實體方面：
壹、原告之陳述及聲明：
一、緣坐落彰化縣鹿港鎮○○段第641、665地號土地為兩造所共
    有，應有部分如附表二所示。今查共有人之一施達河已於民
    國14年4月18日死亡，其繼承人為被告Ｈ○○、Ｇ○○、Ｆ
    ○○，因此請求其等辦理繼承登記；又上開二筆土地並無因
    物之使用目的不能分割或契約訂有不分割期限之情形，然無
    法達成協議分割，爰依民法第823條、第824條規定，請求准
    予裁判分割；此外，系爭二筆土地重測前均為鹿港段大有口
    小段第630地號土地，於59年6月29日分割增加630之1地號及
    630之2地號等2筆土地；630地號土地重測後為文開段665地
    號土地，630之1地號土地重測後為文開段第642地號土地（
    被徵收作為道路用地），630之2地號土地重測後為文開段第
    641號土地。故系爭二筆土地係分割自同一筆土地，自得予
    以合併分割。並聲明：(一)、如主文第一、二項所示；(二)、訴
    訟費用由兩造按應有部分比例負擔。
二、原告對被告陳述之抗辯：
(一)、原告認為以用永業不動產估價師事務所之鑑定為可採，蓋因
    分割方案中之編號A、B之價值有差異，業於庭訊中經鑑定人
    李順吉為說明，顯見因上開土地因地段分區不同，故價值亦
    不同，編號B係第三種保存區，其使用和建築均有諸多限制
    ，不能僅因其二者均面臨馬路，即將兩筆土地等量觀之。
(二)、且依華聲企業發展鑑定顧問有限公司所附報告之法令亦有分
    析，保存區之利用，其容積率、建蔽率、外觀及高度均受法
    令之限制，該土地之利用價值自無法與非保存區相提並論，
    故該鑑定報告認為分配取得保存區之原告反需負擔最多之補
    償費用，該鑑定報告顯不足採。
貳、被告之陳述及聲明：
(一)、被告亥○○、戌○○部分：
    希望系爭二筆土地合併分割，同意原告所提分割方案，惟對
    鑑價補償意見與原告不同，主張依華聲企業發展鑑定顧問有
    限公司之鑑價結果。
(二)、被告黃○○部分：
    希望系爭二筆土地合併分割，不同意原告所提分割方案，主
    張變價分割。
(三)、被告Ｉ○○○之承當訴訟人巳○○部分：
    希望系爭二筆土地合併分割，同意原告所提分割方案，惟不
    同意永業不動產估價師事務所之鑑價補償結果，蓋系爭二筆
    土地均位於相同地段，每坪差價卻相差一倍左右，顯然無理
    ，且系爭655地號土地是否經編定為「第三種保存區」並未
    見相關資料佐證，且其相鄰之成功路上之土地均已變更為「
    商業區」，顯見永業不動產估價事務所之鑑價報告有失公允
    並不足採，主張另依華聲企業發展鑑定顧問有限公司之鑑價
    結果互為補償。
(四)、被告Ｎ○○○部分：
    同意原告方案。
(五)、被告Ｈ○○、Ｇ○○、Ｆ○○、Ｄ○、宇○○、申○○、Ａ
    ○○○、天○○、宙○○、辰○○、Ｂ○○、午○○、酉○○、黃○○、Ｐ○○○、地○○、寅○○○、丁○○、己○○、戊○○、壬○○、癸○○、丙○○、辛○○、丑○○、
    卯○○、子○○、庚○○、Ｏ○○、Ｅ○○○、甲○○○、
    Ｒ○○○、Ｌ○○、乙○○○、Ｊ○○○、Ｋ○○受合法通
    知，未於言詞辯論期日到場，亦未提出書狀作何聲明或陳述
    。
參、法院得心證理由：
一、本件原告主張系爭二筆土地為兩造所共有，各共有人之應有
    部分如附表二所示。又系爭土地並無因物之使用目的不能分
    割情形，兩造就系爭二筆土地亦未訂有不分割協議，且又無
    法協議分割之事實，業據其等提出土地登記謄本、地籍圖謄
    本在卷為證，經核相符，且為曾到庭被告等所不爭執，應信
    為真實；此外，系爭二筆土地重測前均為鹿港段大有口小段
    第630 地號土地，於59年6月29日分割增加630之1地號及630
    之2地號等2筆土地；630地號土地重測後為文開段665地號土
    地，630之1地號土地重測後為文開段第642地號土地（被徵
    收作為道路用地），630之2地號土地重測後為文開段第641
    號土地，有土地登記簿謄本三份（原証二）附卷可稽，故系
    爭二筆土地係分割自同一筆土地，自得予以合併分割。是以
    原告依民法第823條第1項、第824條第2項之規定，請求合併
    分割系爭二筆土地，於法有據，應予准許。
二、按因繼承、強制執行、公用徵收或法院之判決，於登記前已
    取得不動產物權者，非經登記，不得處分其物權，民法第75
    9 條著有規定。又分割共有物，性質上為處分行為，依民法
    第 759條規定，共有不動產之共有人中有人死亡時，於其繼
    承人未為繼承登記以前，固不得分割共有物。惟上訴人如於
    本件訴訟中，請求死亡共有人之繼承人辦理繼承登記，並合
    併對繼承人及其餘共有人為分割共有物之請求，不但符合訴
    訟經濟原則，抑與民法第759條及強制執行法第130條規定之
    旨趣無違（最高法院69年台上字第1012號判例意旨參照）。
    經查：系爭二筆土地原共有人之一施達河於原告95年3月17
    日起訴前之14年4月18日死亡，被告Ｈ○○、Ｇ○○、Ｆ○○均為其法定繼承人，迄未辦理繼承登記，有土地登記謄本
    、被繼承人施達河之繼承系統表及被告Ｈ○○、Ｇ○○、Ｆ
    ○○三人之戶籍謄本在卷可稽，足認屬實，則原告起訴請求
    合併分割系爭二筆土地同時，併請求其等辦理如主無第一項
    所示之繼承登記，尚無不合，應准許之。
三、按共有人因共有物分割之方法不能協議決定，而提起分割共
    有物之訴，於法院定分割方法時，必須考量兩造之意願、土
    地建物現況、各共有人原使用位置、分割後各共有人分得土
    地之形狀及利用價值，及共有人全體之利益等公平衡量。經
    查：
(一)、系爭641地號及665地號二筆土地均略呈東西走向之長方形，
    地形尚稱工整，641地號土地上有被告亥○○及黃○○所有
    磚造及鋼筋混泥土造之房屋，665地號由西向東依序則有原
    告Ｃ○○、被告亥○○、之前共有人施文英及被告戌○○各
    自所有之鐵皮屋及磚造房屋。另系爭二筆土地中間有六米寬
    之成功路（同段642地號）為區隔，並供民眾及車輛通行之
    用，為系爭二筆土地主要聯外道路等情，業經本院勘驗屬實
    ，並囑託會同彰化縣鹿港地政事務所人員現場勘測屬實，有
    勘驗筆錄及上開地政事務所95年5月10日土地複丈成果圖乙
    份在卷可稽。
(二)、本院審酌兩造意願、各自占用土地位置、使用現況、分割後
    兩造均應有適當之聯外道路，及分割後土地應保持方正，以
    利將來之利用，及避免減少土地價值等情，認原告主張依附
    圖一所示之方法分割，較符合共有人全體之利益，應予採用
    ，爰諭知分割方法如主文第二項所示。
四、末按裁判分割共有物，屬形成判決，法院定共有物之分割方
    法，固應斟酌當事人之聲明、共有物之性質、經濟效用及全
    體共有人之利益等，而本其自由裁量權為公平合理之分配，
    但並不受當事人聲明、主張或分管約定之拘束。又法院裁判
    分割共有物，若係以原物分割，原則上應按其應有部分為分
    配，且該應有部分係以經登記者為準，如共有人中有不能按
    其應有部分受分配者，得以金錢補償之，民法第 824條規定
    甚明。是依前揭附圖一所示方法分割之結果，兩造所各自取
    得之土地形狀、所在位置、交通情形等均有所差異，經濟價
    值顯有不同，為使兩造分得之土地價值均等，揆諸前揭說明
    ，應有以金錢補償之必要。至於兩造互為補償之標準，業經
    本院囑託華聲企業發展鑑定顧問有限公司（下稱華聲公司）
    就附圖一所示分割方法為鑑定，經核閱其鑑定報告內容已就
    系爭土地之法令分析、影響價格之區域因素、土地特性、區
    域不動產市場概況等均有詳細之分析與說明，堪認該報告書
    之鑑價結果尚屬合理、公允，應可作為補償之依據。因此，
    本院參酌華聲公司鑑價之結果，認為系爭土地採附圖一分割
    後，原告Ｃ○○及被告巳○○應各補償原告Ｃ○○及被告Ｄ
    ○等三十六人（即分得編號Ｃ部分之全體共有人三十七人）
    、被告Ｈ○○、Ｇ○○、Ｆ○○（即分得編號Ｄ之全體共有
    人）、被告戌○○如附表三（各共有人相互補償金額配賦表
    ）所示之金額。至關於永業不動產估價師事務所所作之共有
    人分割後互補價格之鑑定報告，因其鑑定時未參考下列之因
    素而去調整其鑑定價格：即(1)、就使用方式而言：第三種古
    蹟保存區仍可作住宅、宗祠、寺廟、小型商店及飲食店使用
    ，故屬於活性古蹟，並非不能作其他用途使用的古蹟。(2)、
    就使用強度而言：古績保存區，有建蔽率百分之60、容積率
    百分之160（約可蓋2樓半），可見其使用強度與住宅區的建
    蔽率百分之60、容積率百分之180比較（約可蓋3樓），兩者
    強度差異不大（只差0.89即160÷180）。(3)、依據古蹟土地
    容積移轉辦法，縱使無法蓋的話，容積仍然可以移轉。(4)、
    依據文化資產保存法及其施行細則之規定，政府會給予優惠
    條件去做古蹟保存維護。是本院認應以華聲公司鑑價之結果
    較為可採，附此敘明。
五、本件分割共有物事件，如由敗訴之被告等負擔訴訟費用，則
    顯失公平，爰命勝訴之原告負擔部分訴訟費用。
六、結論：本件原告之訴為有理由，並依民事訴訟法第385條第1
    項前段、第78條、第80條之1、第85條第1項但書、第2項，
    判決如主文。
中　　華　　民　　國　　96　　年　　1 　　月　　15　　日
                  民事第二庭    法　官　康弼周
以上正本係照原本作成。
如對判決上訴，應於判決送達後20日內向本院提出上訴狀。
中　　華　　民　　國　　96　　年　　1 　　月　　15　　日
                                書記官  林文斌
附表一：
┌─────┬──────┐
│當事人姓名│應負擔之訴訟│
│          │費用比例    │
├─────┼──────┤
│  施達河  │36分之3     │
│  (繼承人 │(連帶負擔)  │
│  ：Ｈ○○│            │
│  、Ｇ○○│            │
│  、Ｆ○○│            │
│   )      │            │
├─────┼──────┤
│  Ｉ○○○│4分之1      │
│  之承當訴│            │
│  訟人：  │            │
│  巳○○  │            │
├─────┼──────┤
│  Ｃ○○  │36分之9     │
├─────┼──────┤
│  戌○○  │8分之2      │
├─────┼──────┤
│  Ｃ○○、│6分之1      │
│  Ｄ○、傅│(連帶負擔)  │
│  施雪雲、│            │
│  宇○○、│            │
│  申○○、│            │
│  Ａ○○○│            │
│  、天○○│            │
│  、宙○○│            │
│  、辰○○│            │
│  、Ｂ○○│            │
│  、午○○│            │
│  、酉○○│            │
│  、黃○○│            │
│  、黃施雪│            │
│  卿、施雪│            │
│  麗、施素│            │
│  卿、施炳│            │
│  烜、林許│            │
│  英、林│            │
│  志昌、林│            │
│  盈西、林│            │
│  足貴、林│            │
│  美媛、林│            │
│  美惠、林│            │
│  白蚊、林│            │
│  秋源、林│            │
│  純吉、林│            │
│  麗月、林│            │
│  桂朱、林│            │
│  盈秀、黃│            │
│  長堯、洪│            │
│  黃阿氣、│            │
│  甲○○○│            │
│  、楊林阿│            │
│  鳳、陳純│            │
│  興、吳陳│            │
│  秀美、許│            │
│  施秀春、│            │
│  Ｋ○○  │            │
└─────┴──────┘
附表二：
┌─────┬─────────┐
│共有人姓名│641地號及665地號土│
│          │地應有部分比例    │
├─────┼─────────┤
│  施達河  │36分之3(公同共有) │
│  (繼承人 │                  │
│  ：Ｈ○○│                  │
│  、Ｇ○○│                  │
│  、Ｆ○○│                  │
│   )      │                  │
├─────┼─────────┤
│  Ｉ○○○│4分之1            │
│  之承當訴│                  │
│  訟人：  │                  │
│  巳○○  │                  │
├─────┼─────────┤
│  Ｃ○○  │36分之9           │
├─────┼─────────┤
│  戌○○  │8分之2            │
├─────┼─────────┤
│  Ｃ○○、│6分之1(公同共有)  │
│  Ｄ○、傅│                  │
│  施雪雲、│                  │
│  宇○○、│                  │
│  申○○、│                  │
│  Ａ○○○│                  │
│  、天○○│                  │
│  、宙○○│                  │
│  、辰○○│                  │
│  、Ｂ○○│                  │
│  、午○○│                  │
│  、酉○○│                  │
│  、黃○○│                  │
│  、施黃雪│                  │
│  卿、施雪│                  │
│  麗、施素│                  │
│  卿、施炳│                  │
│  烜、林許│                  │
│  英、林│                  │
│  志昌、林│                  │
│  盈西、林│                  │
│  足貴、林│                  │
│  美媛、林│                  │
│  美惠、林│                  │
│  白蚊、林│                  │
│  秋源、林│                  │
│  純吉、林│                  │
│  麗月、林│                  │
│  桂朱、林│                  │
│  盈秀、黃│                  │
│  長堯、洪│                  │
│  黃阿氣、│                  │
│  甲○○○│                  │
│  、楊林阿│                  │
│  鳳、陳純│                  │
│  興、吳陳│                  │
│  秀美、許│                  │
│  施秀春、│                  │
│  Ｋ○○  │                  │
└─────┴─────────┘
